臺灣桃園地方法院民事判決　　　　　　　100年度訴字第121號
原　　　告　台灣省桃園縣私立振聲高級中學
法定代理人　劉獻堂
訴訟代理人　曾昭牟律師
複　代理人　鄭曄祺律師
被　　　告　臧萬祥
特別代理人　財團法人臺灣省天主教會新竹教區
法定代理人　李克勉
訴訟代理人　林榮彥
上列當事人間請求返還不當得利等事件，本院於民國100 年8 月
3日言詞辯論終結，判決如下：
    主      文
被告應給付原告新臺幣參佰貳拾參萬零肆佰伍拾陸元，及自民國
一○○年五月二十八日起至清償日止，按年息百分之五計算之利
息。
訴訟費用由被告負擔。
    事實及理由
壹、程序方面
    按民事案件涉及外國人或構成案件事實中牽涉外國地者，即
    為涉外民事事件，應依涉外民事法律適用法定法域之管轄及
    法律之適用（最高法院98年度台上字第1695號判決參照）。
    又按關於由無因管理而生之債，依其事務管理地法；關於由
    不當得利而生之債，依其利益之受領地法。但不當得利係因
    給付而發生者，依該給付所由發生之法律關係所應適用之法
    律，涉外民事法律適用法第23條、第24條亦有明文。本件被
    告為菲律賓籍人，有出境登記表可稽（見本院卷第19頁），
    而原告乃依據我國民法上無因管理及不當得利之規定，請求
    被告返還為其代墊之醫療相關費用，且所主張事務管理地及
    利益受領地均在我國醫療院所，揆諸前開說明，本件自應適
    用中華民國法律，此先敘明。
貳、實體方面
一、本件原告起訴主張：被告為15年8 月23日出生之菲律賓國籍
    人士，現年84歲有餘，先前長年在原告學校擔任神職人員（
    即神父），惟被告於92年7 月28日起即因年紀老邁、身體疾
    病等事由，開始至桃園敏盛綜合醫院（下稱敏盛醫院）住院
    、醫療，復又再至天主教仁慈醫療財團法人仁慈醫院護理之
    家（下稱仁慈醫院護理之家）住院、診療，現已年老體衰及
    因病無力照料自己而臥床多年，亦無法表達其意思，由看護
    全時照顧，原告雖基於天主教學校、被告為學校神父及雙方
    間宗教情誼等情，於被告住院、臥病期間代為支付其醫療費
    用、住院費用及看護費用合計新台幣（下同）3,230,456 元
    ，然上開醫療相關費用本為被告應自行負擔。是故，原告自
    得本於無因管理及不當得利之法律關條請求被告返還上開費
    用3,230, 456元。為此，爰依法提起本件訴訟，並聲明：(1)
    被告應給付原告3,230,456 元，及自起訴狀繕本送達翌日起
    至清償日止，按週年利息百分之5 計算之利息。(2)訴訟費用
    由被告負擔。
二、被告之特別代理人到庭時雖表示同意原告之請求（見本院10
    0 年6 月29日言詞辯論筆錄，本院卷第136 頁）。惟按特別
    代理人於法定代理人或本人承當訴訟以前，代理當事人為一
    切訴訟行為，但不得為捨棄、認諾、撤回或和解，民事訴訟
    法第51條第1 項及第4 項定有明文。是依此規定，自難認本
    件被告有就原告請求依法認諾之效力。
三、經查，被告自於95年9 月22日起入住仁慈醫院護理之家迄今
    ，目前仍臥床無意識，無法出庭一情，業經該醫院於100 年
    4 月21日以仁醫事病字第200 號函覆本院在卷（附本院10
    0 年度聲字第18號案卷第18頁可參），再參以原告所提出、
    上開醫院所出具之診斷證明書亦載「診斷：慢性阻塞肺部疾
    病、高甘油脂血症、第二型糖尿病《非胰島素依賴型，成年
    型）。其他及診斷欠明之腦血管疾病。醫囑：病患因為上述
    疾患，長時間臥床，行動不便，肢體癱瘓無法翻身及自行坐
    起。有氣管內管須使用氧氣，胃造廔灌食，膀胱造廔解尿」
    等情（附本院卷第20頁），是可認被告確因罹病而訴訟能力
    無誤，然因被告未經法院為監護宣告，故本院乃因此依原告
    之聲請，於100 年5 月24日以100 年度聲字第18號裁定選任
    財團法人臺灣省天主教會新竹教區為被告之法定代理人在案
    ，此有該裁定書附卷可參，核先敘明。
四、再查，原告確支付自92年7 月起至99年8 月間止、被告所陸
    續於敏盛醫院、怡德照護中心、四維診所、仁慈醫院護理之
    家、聖母診所等醫療院所及博登藥局所支付之醫療費用，及
    支出用於給付救護車車資、看護人員看護費，共計3,230,45
    6 元部分，業據原告整理如附表一所示（細目請詳參附本院
    卷第9 頁之附表一），並提出相關單據資料附本院卷第92頁
    至104 頁可稽，堪信為真實。
五、按未受委任，並無義務，而為他人管理事務者，其管理應依
    本人明示或可得推知之意思，以有利於本人之方法為之；管
    理事務，利於本人，並不違反本人明示或可得推知之意思者
    ，管理人為本人支出必要或有益之費用，或負擔債務，或受
    損害時，得請求本人償還其費用及自支出時起之利息，或清
    償其所負擔之債務，或賠償其損害，按民法第172 條、第17
    6 條第1 項所明定。是查，被告雖係原告學校之神職人員，
    然並無證據資料可資證明其有委任原告為其處理就醫、照護
    事宜，且依上開說明，被告已無意識，顯無委託之能力。準
    此，原告於上開期間內為被告處理就醫、照護事宜，兩造即
    因此成立無因管理之法律關係，且原告所為顯有利於被告，
    則身為管理人之原告為本人即被告所支出之各項費用，包括
    上開醫療費用、看護費用、救護車費用等，均為上開法文所
    規定之必要且有利之費用。故原告自得本於無因管理之法律
    關係，請求被告償還上開共計3,230,456 費用。故原告該部
    分之請求確屬有據。
六、以支付金錢為標的者，債權人得請求依法定利率計算之遲延
    利息；應付利息之債務，其利率未經約定，亦無法律可據者
    ，週年利率為5%，民法第233 條第1 項前段及第203 條分別
    定有明文。查本件係屬適法無因管理費用請求返還之債，乃
    係以支付金錢為標的，故原告請求自起訴狀繕本送達被告翌
    日（即100 年5 月28日）起至清償日止，按法定利率5 ％計
    算之法定遲延利息，於法有據。
七、綜上所述，原告依無因管理之法律關係，請求被告給付3,23
    0,456 元，及自100 年5 月28日起至清償日止，按年息5%計
    算之利息，為有理由，應予准許。
八、再原告原以無因管理及不當得利之法律關係，為本案之請求
    權基礎，但僅有一請求之聲明，應可認為選擇合併之訴，則
    本院既已就無因管理部分審認原告之請求有據，即無再審酌
    是否有不當得利請求部分，附此敘明。
九、據上論結，本件原告之訴為有理由，依民事訴訟法第78條，
    判決如主文。
中    華    民    國  100     年     9     月    2    日
                  民事第三庭    法  官  林靜梅
以上正本係照原本作成
如對本判決上訴，須於判決送達後 20 日內向本院提出上訴狀。
如委任律師提起上訴者，應一併繳納上訴審裁判費。
中    華    民    國  100     年     9     月    2    日
                                書記官  王奐淳